臺灣高等法院刑事裁定
110年度毒抗字第312號
抗  告  人  
即  被  告  楊榮安



上列抗告人即被告因違反毒品危害防制條例案件，不服臺灣基隆
地方法院109年度毒聲字第57號，中華民國110年1月28日裁定（
聲請案號：臺灣基隆地方檢察署109年度聲觀字第40號、109年度
毒偵字第944號），提起抗告，本院裁定如下：
    主  文
抗告駁回。
    理  由
一、原裁定意旨略以：抗告人即被告楊榮安（下稱抗告人）基於
    施用第二級毒品甲基安非他命之犯意，於民國109年7月8日
    晚間7時許，在基隆市○○區○○○路0○00號3樓，以將甲基安非
    他命置入玻璃球吸食器內加熱燒烤，吸食所產生煙霧之方式
    ，施用第二級毒品甲基安非他命1次之事實，業據抗告人於
    偵查中坦承不諱，且採尿送鑑確呈安非他命、甲基安非他命
    陽性反應，有基隆市警察局第二分局偵辦毒品案件尿液檢體
    對照表（檢體編號：000-0-000號）、台灣檢驗科技股份有
    限公司台北實驗室109年7月23日濫用藥物檢驗報告在卷可參
    （毒偵字卷第13、107頁），堪認抗告人確有施用第二級毒
    品之犯行。又抗告人前因施用毒品案件，經送觀察、勒戒後
    ，認無繼續施用毒品傾向，於88年12月9日執行完畢釋放；
    復因施用毒品案件，經法院裁定令入戒治處所施以強制戒治
    ，於93年1月9日因法律修正釋放出所。又抗告人於本案犯行
    前曾因施用毒品案件，經臺灣基隆地方檢察署檢察官以107
    年度偵字第3075號、107年度毒偵字第1430、2332號及108年
    度毒偵字第341號等案件為附命完成戒癮治療之緩起訴處分
    確定，緩起訴期間自108年5月16日至109年11月15日止，履
    行期間自108年5月16日至109年7月15日止，惟該緩起訴處分
    嗣經檢察官於109年2月5日撤銷，抗告人亦未完成戒癮治療
    ，是上開緩起訴處分既經撤銷，戒癮治療既未完成，自亦無
    法等同於觀察、勒戒執行完畢釋放之處遇，則於緩起訴處分
    撤銷後，即應回復為未經緩起訴處分前之狀態。此外，抗告
    人雖另有數次施用毒品犯行，然均經起訴判處罪刑，未有再
    受觀察、勒戒或強制戒治，可見抗告人係於最近1次強制戒
    治執行完畢釋放後之「3年後」，再為本案施用第二級毒品
    犯行，是檢察官聲請原審裁定令抗告人入勒戒處所觀察、勒
    戒即屬有據，爰依毒品危害防制條例第20條第1項、觀察勒
    戒處分執行條例第3條第1項，裁定抗告人應送勒戒處所觀察
    、勒戒等語。
二、抗告意旨略以：抗告人曾於108年因施用毒品案件，經檢察
    官為附命完成戒癮治療之緩起訴處分等同觀察勒戒，復於10
    9年2月5日因違反毒品危害防制條例案件，因此被撤銷緩起
    訴處分，然抗告人現因案在監服刑中，為有利於抗告人後續
    之執行，求請法院撤銷觀察、勒戒裁定，改判有期徒刑云云
    。
三、經查：
  ㈠抗告人於上開時、地，施用第二級毒品甲基安非他命1次之事
    實，業據抗告人於警、偵訊時自白不諱（毒偵字卷第17、68
    頁），並有基隆市警察局第二分局偵辦毒品案件尿液檢體對
    照表（檢體編號：000-0-000號）及台灣檢驗科技股份有限
    公司台北實驗室109年7月23日濫用藥物檢驗報告可佐（毒偵
    字卷第13、107頁），足認抗告人施用第二級毒品之事實。
    又抗告人前因施用毒品案件，經送觀察、勒戒後，認無繼續
    施用毒品傾向，於88年12月9日執行完畢釋放；復因施用毒
    品案件，經法院裁定令入戒治處所施以強制戒治，於93年1
    月9日釋放出所。又抗告人於本案犯行前曾因施用毒品案件
    ，經臺灣基隆地方檢察署檢察官以107年度偵字第3075號、1
    07年度毒偵字第1430、2332號及108年度毒偵字第341號等案
    件為附命完成戒癮治療之緩起訴處分確定，緩起訴期間自10
    8年5月16日至109年11月15日止，履行期間自108年5月16日
    至109年7月15日止，惟該緩起訴處分嗣經檢察官於109年2月
    5日撤銷，抗告人亦未完成戒癮治療，有上開緩起訴處分書
    、撤銷緩起訴處分書1份等資料（原審卷第79～84頁）在卷可
    稽，上開緩起訴處分既經撤銷，戒癮治療既未完成，自亦無
    法等同於觀察、勒戒執行完畢釋放之處遇，則於緩起訴處分
    撤銷後，即應回復為未經緩起訴處分前之狀態。此外，抗告
    人雖另有數次施用毒品犯行，然均經起訴判處罪刑，未有再
    受觀察、勒戒或強制戒治等情，有本院被告前案紀錄表在卷
    可查，可見抗告人係於最近1次強制戒治執行完畢釋放後之
    「3年後」，再為本案施用第二級毒品犯行，故原裁定令抗
    告人入勒戒處所觀察、勒戒，並無違法或不當。
  ㈡抗告意旨固指稱：抗告人曾於108年因施用毒品案件，經檢察
    官為附命完成戒癮治療之緩起訴處分，復於109年月5日因違
    反毒品危害防制條例案件，因此被撤銷緩起訴處分，然抗告
    人現因案在監服刑中，為有利於抗告人後續之執行，懇請法
    院撤銷觀察、勒戒裁定，改判有期徒刑云云。然查：
　⒈修正後毒品危害防制條例第20條第3項、第23條第2項均以「『
    觀察、勒戒或強制戒治執行完畢』釋放後」，據以計算該「3
    年後」、「3年內」期間。是欲適用上揭2項規定，自以觀察
    、勒戒等處遇「執行完畢」並釋放為其前提。苟觀察、勒戒
    等處遇尚未執行完畢，自無從起算該「3年」期間，即無該2
    項規定之適用。
　⒉肅清煙毒條例於87年5月20日修正公布，將名稱改為毒品危害
    防制條例，對施用第一級、第二級毒品者係採「除刑不除罪
    」之刑事政策。倘觀察、勒戒等處遇猶無法收其遮斷毒癮之
    實效，方以刑罰追訴處罰。顯見毒品危害防制條例之觀察、
    勒戒等處遇，係以醫療斷癮為目的，屬於較為輕緩之拘束人
    身自由保安處分，以代替刑罰功能。92年7月9日修正公布之
    毒品危害防制條例第23條，仍本斯旨，其後歷次修正，亦無
    變更。由上述立法過程觀之，立法者顯然有意藉由觀察、勒
    戒等處遇，替代刑罰之功能。與直接起訴之刑罰相較，觀察
    、勒戒等處遇應屬對抗告人較為有利之處遇方式至為顯然。
　⒊97年4月30日修正公布之毒品危害防制條例第24條第1項（109
    年1月15日公布之新法亦同），已改採觀察、勒戒等處遇與
    「附命緩起訴」並行之雙軌模式，後者並擴及毒品條例第23
    條第2 項（3 年內再犯）情形，可見立法者有意在「附命緩
    起訴」程序，對施用第一級、第二級毒品者，採取更為寬容
    之態度。上述二程序其執行方式有別，其間仍有差異。前者
    依毒品危害防制條例第20條第1項、第2項之規定，視其執行
    成效，由觀察、勒戒，進而強制戒治，循序為之。後者依修
    正前毒品危害防制條例第24條第1項，檢察官得為「附命緩
    起訴」。而依「認定標準」第3條、第7條、第11條規定，「
    戒癮治療」包括「藥物治療、心理治療、社會復健治療」、
    「戒癮治療之期程以連續1年為限」、檢察官為上開緩起訴
    處分得指定被告應遵行事項等。被告同意參加「附命緩起訴
    」，即應完成「戒癮治療」、檢察官指定之應遵行事項至緩
    起訴期間屆滿乃止。前者與後者對照以觀，「附命緩起訴」
    雖得佐以採尿、對相關規定遵守等方式之約制，使被告確實
    完成「戒癮治療」，但「戒癮治療」始為「附命緩起訴」之
    核心治療方式，並得取代觀察、勒戒等處遇，期能完全戒除
    被告之毒癮。依上揭說明，抗告人在「戒癮治療」完成前，
    仍難謂得與觀察、勒戒等處遇「已執行完畢」等同視之。本
    件抗告人於109年2月5日之「附命緩起訴」因已撤銷，抗告
    人之「戒癮治療」並未完成，自與觀察、勒戒等處遇執行完
    畢有別。
　⒋況按109年1月15日修正公布、同年7月15日施行之毒品危害防
    制條例第20條第3項規定，犯第10條之罪於觀察、勒戒或強
    制戒治執行完畢釋放後，3年後再犯第10條之罪者，適用本
    條前2項之規定。上開所謂「3年後再犯」，只要本次再犯（
    不論修正施行前、後）距最近1次觀察、勒戒或強制戒治執
    行完畢釋放，已逾3年者，即該當之，不因其間有無犯第10
    條之罪經起訴、判刑或執行而受影響（最高法院109年度台
    上大字第3826號裁定意旨參照）。基此，抗告人縱於經撤銷
    緩起訴處分後，再因施用毒品案件，經法院判處罪刑確定，
    亦不影響其是否應適用毒品危害防制條例第20條規定之認定
    。
　⒌再按毒品危害防制條例規定觀察、勒戒規定，係一種針對受
    處分人將來之危險所為預防、矯正措施之保安處分，目的係
    為斷絕施用毒品者之身癮及心癮，並屬強制規定，除檢察官
    審酌個案情形，依同法第24條第1項為附命完成戒癮治療之
    緩起訴處分，可排除適用外，凡經檢察官聲請，除檢察官有
    違法或濫用其裁量權之情事外，法院僅得依法裁定令入勒戒
    處所觀察、勒戒，以查其是否仍有施用毒品傾向，並據以斷
    定幫助受處分人徹底戒毒之方法，法院尚無自由斟酌以其他
    方式替代之權。執此，原審詳查後，認抗告人確有施用第二
    級毒品之行為，裁定應送勒戒處所觀察、勒戒，於法並無不
    合。且本件查無檢察官聲請有何違背法令、認定事實有誤或
    其他重大明顯瑕疵之處，其聲請應屬有據，自無由法院審酌
    以其他方式替代之餘地，亦無因抗告人所稱有利其後續執行
    等，而由法院逕准其以其他方式替代觀察、勒戒執行之餘地
    ，是抗告意旨前揭所請，核非有憑，尚無從據此認定原裁定
    有所違誤。
  ㈢綜上所述，抗告人既有施用第二級毒品之行為，自有予以矯
    治並預防其將來繼續施用之必要性，原審依檢察官聲請，裁
    定將抗告人送勒戒處所觀察、勒戒，經核並無違誤。抗告人
    所執前詞提起抗告，指摘原裁定不當，為無理由，應予駁回
    。
據上論斷，應依刑事訴訟法第412條，裁定如主文。
中　　華　　民　　國　　110 　年　　3 　　月　　22　　日
                  刑事第七庭    審判長法　官  孫惠琳
                                      法　官  連雅婷
                                      法　官  張育彰
以上正本證明與原本無異。
不得再抗告。
                                      書記官  周士涵
中　　華　　民　　國　　110 　年　　3 　　月　　22　　日